---
title: "Econometría II: SVAR"
subtitle: "Departamento de Economía"
author: "Carlos A. Yanes G."
format: 
  revealjs:
    footer: "Universidad del Norte"
    theme: [simple, ob.scss]
    logo: micrologouni.png
    embed-resources: true
    code-fold: true
from: markdown+emoji
editor: visual
date: last-modified
bibliography: refs.bib
---

## Paquetes con que se trabaja la sesión

```{r, setup}
#| include: false
#| echo: false

library(pacman)
p_load(TSstudio, tidyverse, stats, urca, forecast, ggfortify, ggplot2, tseries, fpp2, fontawesome, vars, readr, lmtest, stargazer)
```

Los paquetes que se van a utilizar en la sesión de hoy son:

::: callout-note
Para trabajar en esta ocasión vamos a usar los paquetes de `r fa("r-project", fill="lightblue")`:

``` r
library(pacman)
p_load(TSstudio, tidyverse, stats, urca, forecast, ggfortify, ggplot2, tseries, fpp2, vars, readr, lmtest)
```
:::

-   Es importante resaltar el paquete `vars`, ya que con ellos trabajaremos. Algo de lo que se muestra en está el libro de [@enders2012applied] y desde luego el de [@hamilton2020time]

# Preambulo {{< fa bug >}}

## Investigación en Macroeconomía {.smaller}

::: incremental
- En macroeconomía el estudio de variables tales como **PIB** y el **Desempleo** se traducen en indicadores de como va la economía de un país.
- Anteriormente vimos los modelos VAR de forma reducida, a continuación la idea es mirar una parte concerniente a lo propiamente [teórico]{.bg style="--col: #FFFF00"} y con esto estimar los choques contemporáneos.
- Los modelos [VAR]{.bg style="--col: #e64173"} estructurales o SVAR tienen una apreciación mas completa. 
- Blanchard y Quah plantearon un ejercicio para evaluar [la dinámica del PIB]{.fg style="--col: #FF8000"} y el [desempleo]{.fg style="--col: #FF8000"} a la luz del *modelo teórico* de oferta y [demanda agregada]{.bg style="--col: #00FFFF"}. En este se establece que los choques de oferta generan efectos permanentes sobre el PIB, mientras que los choques de demanda, asociados al desempleo, solo afectan al producto de manera transitoria.
:::

## Datos

::: callout-tip
## Investigación de Blanchard y Quah (1989)
- $PIB$ = Producto interno Bruto
- $NACIONAL$ = Tasa de desempleo
- Frecuencia Anual
- Enero de 1975
:::

## Datos a trabajar

::: panel-tabset
## Base de datos
```{r}
#| echo: true
svardata <- read_csv("svardata.csv")
head(svardata)
```
## Series
```{r}
#| echo: true
pib=ts(svardata$PIB,start = 1975) # Serie de tiempo 1
td=ts(svardata$NACIONAL,start = 1975) # Serie de tiempo 2
```

## Gráfico
```{r}
#| echo: true
par(mfrow=c(1,2))
dlpib=diff(log(pib)) # Diferencia logaritmica del PIB
plot(dlpib) # Gráfico
plot(td)
```
:::

## Adiciones
::: panel-tabset
## Aclaración
- Tenemos un desempleo con dato (atípico), se sugiere corregir ya que se debe a una crisis como tal en 1999.
- Solo se hace una regresión y se extrae el **error** o residuo.
- Utilizamos esa nueva variable y tenemos un modelo VAR original reducido.
- Eliminamos un dato de la tasa de desempleo (ya que tenemos la diferencia de la otra serie)
- Seleccionamos el mejor modelo VAR

## Mineria
```{r}
#| echo: true
# Dummy de crisis: 1 para los años entre 1997-2003, 0 en otro caso
dum_crisis=ifelse(time(td)>=1997&time(td)<=2003,1,0)
td_nueva=resid(lm(td~dum_crisis)) # regresion de la TD en funcion de dummy
plot(td_nueva)
```

## VAR
```{r}
#| echo: true
Y1 = na.omit(cbind(dlpib,td_nueva=td_nueva[-1]))
# Dummy 1999: 1 para año 1999, 0 en otro caso
dum_99=ifelse(time(td)==1999,1,0)[-1]
VARselect(y = Y1,exogen = dum_99,type = "const")
```

## Estimación
```{r}
#| echo: true
# Estimaci?n VAR en forma reducida
var1=VAR(y = Y1,exogen = cbind(dum99=dum_99),type = "const")
summary(var1)
```
:::

## Testeo de fuerza

::: panel-tabset
## Funciones
```{r}
#| echo: true
Portmanteau.var = function(modelo,rezago.max){
  Estad=c()
  p.valor=c()
  Estad.ajus=c()
  p.valor.=c()
  for (i in 1:rezago.max) {
    Estad[i]=serial.test(x = modelo,lags.pt = i,type = "PT.asymptotic")$serial$statistic
    p.valor[i]=serial.test(x = modelo,lags.pt = i,type = "PT.asymptotic")$serial$p.value
    Estad.ajus[i]=serial.test(x = modelo,lags.pt = i,type = "PT.adjusted")$serial$statistic
    p.valor.[i]=serial.test(x = modelo,lags.pt = i,type = "PT.adjusted")$serial$p.value
  }
  resultado=cbind(Lag=1:rezago.max,Estad,p.valor,Estad.ajus,p.valor.)
  print("Prueba Portmanteau")
  return(resultado)
}

# LM Breush-Pagan

LMBreush.var = function(modelo,rezago.max){
  Estadistico=c()
  p.valor=c()
  for (i in 1:rezago.max) {
    Estadistico[i]=serial.test(x = modelo,lags.bg = i,type = "BG")$serial$statistic
    p.valor[i]=serial.test(x = modelo,lags.bg = i,type = "BG")$serial$p.value
  }
  resultado=cbind(Lag=1:rezago.max,Estadistico,p.valor)
  print("Prueba LM Breush Godfrey")
  return(resultado)
}  # crear función

```

## Prueba RB
```{r}
#| echo: true
Portmanteau.var(modelo = var1,rezago.max = 10)
```

## Prueba BP

```{r}
#| echo: true
LMBreush.var(modelo = var1,rezago.max = 10)
```

## Interpretación
- Siempre la clave es [NO]{.bg style="--col: #FF0000"} rechazar Ho.
$$H_0: \varepsilon_t \; \sim (0, \sigma^2)$$
- Eso lo tenemos con valores P-values mayores a [0.10]{.bg style="--col: #1AA7EC"} para ambas pruebas.
- Recuerde que para la Portmanteau test se lee a partir del siguiente [rezago]{.bg style="--col: #FFFF00"} del orden del modelo.
:::

# SVAR {{< fa truck >}}

## Modelo SVAR

::: panel-tabset
## Generalidad
- El modelo [Estructural]{.fg style="--col: #e64173"} debe tener su matriz de restricción.
- Esa matriz hay que crearla.
- No debe olvidar el algebra de la diapositiva de VAR

## VAR
```{r}
#| echo: true
var1$varresult %>%
    stargazer(type = "text", no.space = TRUE,
              column.labels = colnames(Y1),
              dep.var.labels.include = FALSE)
```

## Restricciones
```{r}
#| echo: true
B0 <- diag(2)
diag(B0) <- NA
B0[2, 1] <- NA
B0[2, 2] <- NA
B0
```

## Estructural
```{r}
#| echo: true
mod_svar <- SVAR(var1, estmethod = "direct", Amat = B0, hessian = TRUE, method = "BFGS")
summary(mod_svar)
```
:::

# Impulso-Respuesta {{< fa flag >}}

## IMR

::: panel-tabset
## Todas
```{r}
#| echo: true
par(mfrow=c(4,4), cex=.5, mar = c(4,4,2,1))
mod_svar %>% irf(n.ahead = 40) %>% plot(plot.type = "single")
```

## Solo a Desempleo
```{r}
#| echo: true
par(mfrow = c(2,2), cex = .5, mar = c(4,4,2,1))
mod_svar %>% irf(n.ahead = 40, response = "td_nueva") %>% plot(plot.type = "single")
```


## Análisis

- Mire que el desempleo sobre ella misma reduce su nivel hasta llegar a cero en los primeros periodos. Se prevee que si el choque de [demanda]{.bg style="--col: #FFFF00"} aumenta en un 1% se reduzca en los siguientes periodos. El desempleo no es persistente para el caso colombiano.

- Con respecto al PIB note que al principio un incremento de un 1% el desempleo para el periodo (2) llega a su máximo casi un 20% pero luego decae totalmente (tenemos un frente de largo plazo) 
:::

# Varianza {{< fa flag >}}

## Varianza

::: panel-tabset
## Descomposición
```{r}
#|echo: true 
#### FEVD ####
par(mar = c(4,5,2,1))
mod_fevd <- mod_svar %>% fevd(n.ahead = 40) 
mod_fevd %>% plot(addbars = 3)
```
## Análisis

- Mire como poco o casi nada tiene que ver por lo pronto una con la otra. Todas dependen de si mismas.
- En los siguientes periodos se nota mas la necesidad de la otra. Se debe revizar otras formas o restricciones.

:::

# Gracias por su atención!! {background-color="#cc0000"}

## Referencias

::: {#refs}
:::






