---
title: "Econometría II: SARIMA"
subtitle: "Departamento de Economía"
author: "Carlos A. Yanes G."
format: 
  revealjs:
    footer: "Universidad del Norte"
    theme: [simple, ob.scss]
    logo: micrologouni.png
    embed-resources: true
    code-fold: true
from: markdown+emoji
editor: visual
date: last-modified
bibliography: refs.bib
---

## Paquetes con que se trabaja la sesión

Los paquetes que vamos a utilizar en la sesión de hoy son:

::: callout-note
No olvide que debe desde luego debe tener presente en su documento de *R Markdown* los siguientes paquetes:

``` r
library(pacman)
p_load(readxl, TSstudio, tidyverse, stats, urca, forecast, ggfortify, ggplot2, tseries, fpp2))
```
:::

# Preambulo {{< fa bug >}}

## SARIMA

::: incremental
-   Nos acercamos a modelos un poco mas superiores que los anteriormente vistos.

-   Llega la hora de trabajar con [modelos estacionales]{.blut}, estos desde luego intentaran mostrar la [referencia estacional]{.alert} en las series de tiempo.

-   Se presenta la opción de [Pronostico Rápido]{.under}. Se denomina `auto.arima`
:::

## Datos

::: callout-tip
## Cartera comercial de bancos

-   Enero de 2016 hasta Abril 2023
-   Web site de [Superintendencia Financiera](https://www.superfinanciera.gov.co/inicio/informes-y-cifras/cifras/establecimientos-de-credito/informacion-periodica/mensual/evolucion-cartera-de-creditos-60950)
-   Frecuencia Mensual
:::

::: callout-warning
## Producto de industria Manufacturera Perú (op)

-   Enero de 1992 hasta Diciembre 2010
-   Web site de [Banco Central del Perú](https://www.bcrp.gob.pe/estadisticas.html)
-   Frecuencia Mensual
:::

# Proceso 1

## Nuevamente Cartera comercial

-   La vez pasada supimos que no era una serie [Ruido Blanco]{.bg style="--col: #e64173"}

-   Eso nos afecta el [Pronostico]{.bg style="--col: #00FFFF"} de esa serie. Tal vez podamos mirar otro modelo. Puede ser estacional, como de otro orden. Eso vamos hacer hoy!!.

## Cargamos datos

::: panel-tabset
## Base de datos 1

```{r, set}
#| include: false
#| warning: false
library(pacman)
p_load(readxl, TSstudio, tidyverse, stats, urca, forecast, ggfortify, ggplot2, tseries, fpp2)
```

```{r}
#| echo: true
bd <- read_excel("cartera.xlsx")
bd <- bd |> select(Cartera)
cartera <- ts(bd, frequency=12, start=c(2016,1))
```

## Base de datos 2

```{r}
#| echo: true
bd2 <- read_excel("Pind01.xlsx")
bd2 <- bd2 |> select(pind)
pind<- ts(bd2, frequency=12, start=c(1992,1))
```
:::

##  {background-color="white"}

::: panel-tabset
## Estacional

```{r, echo=TRUE, fig.height=5.1}
cartera %>% diff(lag=12) %>% diff() %>%
  ggtsdisplay()
```

## No Estacional

```{r, echo=TRUE, fig.height=5.1}
cartera %>% diff() %>%
  ggtsdisplay()
```

## Lectura

-   Este modelo ya diferenciado [estacionalmente]{.alert} y -*resumido (vamos paso adelante)*- nos dice que el [ACF]{.alert} cae lentamente y tenemos dos picos uno de AR y uno de MA en el lag 12 de la función de [PACF]{.blut}. Esta parte nos indica en conformidad un ARIMA (1,1,1) para ambos correlogramas. Sin embargo los candidatos pueden ser los siguientes:

-   Los modelos que pueden ser candidatos son:

    -   SARIMA $(1,1,0)(0,1,1)_{12}$
    -   SARIMA $(1,1,0)(1,1,1)_{12}$
    -   SARIMA $(1,1,1)(1,1,1)_{12}$ *(opcional)*
:::

## Test de Raices Unitarias

::: panel-tabset
## Dickey

```{r, echo=TRUE}
dif_cartera_12<- diff(cartera, lag = 12)
dcartera12<-diff(dif_cartera_12, 1)
dfuller<-ur.df(dcartera12, lags=0, type='trend')
summary(dfuller)
```

## KPSS

```{r, echo=TRUE}
testkp<-ur.kpss(dcartera12, type = "tau", lags = "short")
summary(testkp)
```
:::

##  {background-color="white"}

::: panel-tabset
## Modelo 1

```{r, echo=TRUE, fig.height=5.1}
sarima_1<-Arima(cartera, order=c(1,1,0), seasonal=c(0,1,1))
checkresiduals(sarima_1)
```

## Modelo 2

```{r, echo=TRUE, fig.height=5.1}
sarima_2<-Arima(cartera, order=c(1,1,0), seasonal=c(1,1,1))
checkresiduals(sarima_2)
```

## Modelo 3

```{r, echo=TRUE, fig.height=5.1}
sarima_3<-Arima(cartera, order=c(1,1,1), seasonal=c(1,1,1))
checkresiduals(sarima_3)
```

## Lect

-   El [mejor]{.blut} modelo por lo pronto es el (opcional) o sarima de orden (1,1,1) en ambas partes.

-   Tenemos que igual revisar cada uno en test de [ruido blanco]{#FF8000 .fg style="\"--col:"}.
:::

## Test de Ruido para cada modelo

::: panel-tabset
## Modelo 1

```{r, echo=TRUE}
checkresiduals(sarima_1, plot=FALSE)
```

## Modelo 2

```{r, echo=FALSE}
checkresiduals(sarima_2, plot=FALSE)
```

## Modelo 3

```{r, echo=FALSE}
checkresiduals(sarima_3, plot=FALSE)
```
:::

## Selección final

### Usamos el criterio AKAIKE

```{r, echo=TRUE}
aicc <- c(
  Arima(cartera, order=c(1,1,0), seasonal=c(0,1,1))$aicc,
  Arima(cartera, order=c(1,1,0), seasonal=c(1,1,1))$aicc,
  Arima(cartera, order=c(1,1,0), seasonal=c(1,1,0))$aicc,
  Arima(cartera, order=c(1,1,1), seasonal=c(1,1,1))$aicc
  )
```

-   Primer modelo SARIMA (1,1,0)(0,1,1): `r round(aicc[1],2)`.
-   Segundo modelo SARIMA (1,1,0)(1,1,1): `r round(aicc[2],2)`.
-   Tercer modelo SARIMA (1,1,0)(1,1,0): `r round(aicc[3],2)`.
-   Cuarto modelo SARIMA (1,1,1)(1,1,1): `r round(aicc[4],2)`.

# Tenemos modelo :green_circle:

## Resultado

::: panel-tabset
## Predicción

```{r, echo=TRUE, fig.height=4.5}
autoplot(forecast(sarima_3, h=12))
```

## Modelo final

```{r, echo=TRUE}
summary(sarima_3)
```

## Valores

```{r, echo=TRUE}
pb<-forecast(sarima_3, h=12)
pb
```
:::

# Auto arima

## Miremos como trabaja la IA

```{r, echo=TRUE}
auto.arima(cartera)
```

## Sin pasos

```{r euretailtryharder, echo=TRUE}
auto.arima(cartera, 
  stepwise=FALSE, approximation=FALSE)
```

# Gracias por su atención!! {background-color="#cc0000"}
