---
title: "Econometría II: ARCH"
subtitle: "Departamento de Economía"
author: "Carlos A. Yanes G."
format: 
  revealjs:
    footer: "Universidad del Norte"
    theme: [simple, ob.scss]
    logo: micrologouni.png
    embed-resources: true
    code-fold: true
from: markdown+emoji
editor: visual
date: last-modified
bibliography: refs.bib
---

## Paquetes con que se trabaja la sesión

```{r, setup}
#| include: false
#| echo: false

library(pacman)
p_load(readxl, TSstudio, tidyverse, stats, urca, forecast, ggfortify, ggplot2, tseries, fpp2, fontawesome, broom, dynlm)
```

Los paquetes que vamos a utilizar en la sesión de hoy son:

::: callout-note
Para trabajar en esta ocasión vamos a usar los paquetes de `r fa("r-project", fill="lightblue")`:

``` r
library(pacman)
p_load(readxl, TSstudio, tidyverse, stats, urca, forecast, ggfortify, ggplot2, tseries, fpp2, dynlm, broom))
```
:::

-   Es importante resaltar el paquete `dynlm`, ya que con el estimaremos los modelos. Algo de lo que estará explicado aquí tiene mucho del libro [@colonescu2016principles]

# Preambulo {{< fa bug >}}

## Modelo ARCH

::: fragment
::: callout-note
## Definición

Son modelos utilizados para modelar la media condicional de una serie y con esto su error. Son muy usados para pronostico de volatilidad o choque en el tiempo de la variable **observada**.
:::
:::

::: fragment
::: incremental
-   $$y_t=\phi+\varepsilon_{t}$$
-   $$\varepsilon_t=\rho_{t-1}+\nu_t$$
-   $$\nu_t \sim N(0, \sigma_t^2)$$
:::
:::

## Contexto de los modelos {.smaller}

::: incremental
-   Con la [heterocedasticidad]{.bg style="--col: #00FFFF"} los estimadores siguen siendo **lineales** e insesgados pero ya no con mínima varianza. $$Var(\epsilon_{t}|X)=\sigma^{2}_{i}; \ con \quad i=1,2,...,n$$
-   Suponga que tiene un modelo `r fa("long-arrow-alt-right", fill="red")`AR, de tal forma: $$Y_{t}= \phi Y_{t-1}+\epsilon_{t}, \quad |\phi| < 1$$
-   Se encuentra que su valor esperado (esperanza) y su varianza será: $$E(Y)=0 \quad Var= \frac{\sigma^{2}_{\epsilon}}{(1-\phi^{2})}$$
:::

## Contexto de los modelos {.smaller}

::: fragment
`r fa("palette", fill="red")` Un modelo ARCH es:
:::

::: fragment
::: incremental
-   La forma matemática de $$Y_{t}= \phi Y_{t-1}+\epsilon_{t}, \quad |\phi| < 1$$
-   Si su `r fa("mug-hot", fill="red")` varianza es: $$Var_{t-1}\epsilon_{t}=h^{2}_{t}= \alpha_{0}+\alpha_{1}\epsilon^{2}_{t-1}$$
-   Lo *anterior* puede ser reescrito como: $$h^{2}_{t}-\sigma^{2}= \alpha_{1}(\epsilon^{2}_{t-1}-\sigma^{2})$$
:::
:::

## Datos

::: callout-tip
## Cartera comercial de bancos (pero en crecimiento)

-   Enero de 2016 hasta Abril 2023
-   Web site de [Superintendencia Financiera](https://www.superfinanciera.gov.co/inicio/informes-y-cifras/cifras/establecimientos-de-credito/informacion-periodica/mensual/evolucion-cartera-de-creditos-60950)
-   Frecuencia Mensual
:::

## Datos a trabajar

::: panel-tabset
## Base de datos

```{r, set}
#| include: false
#| warning: false
library(pacman)
p_load(readxl, TSstudio, tidyverse, stats, urca, forecast, ggfortify, ggplot2, tseries, fpp2, dynlm, broom)
```

```{r}
#| echo: true
bd <- read_excel("cartera.xlsx")
bd <- bd |> select(Cartera)
bd <- bd |> mutate(rt = log(Cartera) - lag(log(Cartera)))
rcartera <- ts(bd$rt, frequency=12, start=c(2016,1))
rcartera
```

## Gráfico

```{r}
#| echo: true
par(mfrow = c(1, 2))
plot.ts(rcartera)
hist(rcartera, main="", breaks=20, freq=FALSE, col="grey")
```
:::

# Modelo {{< fa gear >}}

## Modelo

```{r}
#| echo: true
tcartera.prom <- dynlm(rcartera~1)
summary(tcartera.prom )
```

## Modelo {.smaller}

::: incremental
-   A continuación lo que requerimos es tener el comportamiento del [residuo]{.bg style="--col: #FFFF00"}
-   Las noticias son las que **alimentan** la volatilidad de la serie.
-   Una vez estimado el modelo en media (solo con constante), procedemos aplicar el [Test de Lagrange]{.fg style="--col: #FF0000"} $$(T-q)R^2 \sim \chi^2_{(1-\alpha, q)}$$
Siendo $H_0:\gamma_i=\gamma_j=0$.
-   El cual contrasta a: $$H_a: \gamma_1\neq\gamma_2\neq0$$
-   Al estimar vamos a tener la siguiente [ecuación]{.bg style="--col: #FFFF00"} $$\varepsilon_t^2=\gamma_0+\gamma_1\varepsilon_{t-1}^2$$
:::

## Modelo de error

```{r}
#| echo: true
errorsq <- ts(resid(tcartera.prom)^2)
tcar.ARCH <- dynlm(errorsq~L(errorsq))
summary(tcar.ARCH)
```

## Modelo

Estamos al punto de aplicar entonces el [Test de Lagrange]{.fg style="--col: #FF0000"}

```{r}
#| echo: true
T <- nobs(tcartera.prom)
q <- length(coef(tcar.ARCH))-1
Rsq <- glance(tcar.ARCH)[[1]]
LM <- (T-q)*Rsq
alpha <- 0.05
Chicr <- qchisq(1-alpha, q)
```

Lo cual nos arroja un valor de `r LM` < `r round(Chicr, 4)`, que es prácticamente **cero** -*Note la notación científica*-. En este caso nuestra serie no tiene efectos [autoregresivos]{.bg style="--col: #FFFF00"} o ARCH.

Para decir que nuestra serie posee efectos [ARCH]{.fg style="--col: #FF0000"} este valor o test de Lagrange debe ser siempre **mayor** al estadístico crítico de la distribución $\chi^2$.

## Una forma automática del Test

```{r}
#| echo: true
library(FinTS)
carteraArchTest <- ArchTest(rcartera, lags=1, demean=TRUE)
carteraArchTest
```

## Graficando volatilidad

```{r}
#| echo: true
hhat <- ts(2*tcar.ARCH$fitted.values^2)
plot.ts(hhat)
```

# Gracias por su atención!! {background-color="#cc0000"}

## Referencias

::: {#refs}
:::
