---
title: "Econometría II: VAR"
subtitle: "Departamento de Economía"
author: "Carlos A. Yanes G."
format: 
  revealjs:
    footer: "Universidad del Norte"
    theme: [simple, ob.scss]
    logo: micrologouni.png
    embed-resources: true
    code-fold: true
from: markdown+emoji
editor: visual
date: last-modified
bibliography: refs.bib
---

## Paquetes con que se trabaja la sesión

```{r, setup}
#| include: false
#| echo: false

library(pacman)
p_load(TSstudio, tidyverse, stats, urca, forecast, ggfortify, ggplot2, tseries, fpp2, fontawesome, vars, BVAR, lmtest)
```

Los paquetes que se van a utilizar en la sesión de hoy son:

::: callout-note
Para trabajar en esta ocasión vamos a usar los paquetes de `r fa("r-project", fill="lightblue")`:

``` r
library(pacman)
p_load(TSstudio, tidyverse, stats, urca, forecast, ggfortify, ggplot2, tseries, fpp2, vars, BVAR, lmtest)
```
:::

-   Es importante resaltar los paquetes de `Vars` y `BVAR`, ya que con el estimaremos los modelos y criterios. Algo de lo que está explicado acá tiene mucho del libro [@lutkepohl2004applied] y adicionalmente de un gran texto como [@hamilton2020time]

# Preambulo {{< fa bug >}}

## Modelo VAR

::: fragment
::: callout-note
## Definición

Un modelo VAR (Vector Autoregression) es un [modelo de ecuaciones]{.bg style="--col: #FFFF00"} simultáneas formado por un sistema de ecuaciones de forma **reducida**. Es un modelo muy útil cuando existe evidencia de *simultaneidad* entre un grupo de [variables ]{.bg style="--col: #e64173"}, y que sus relaciones se transmiten a lo largo de un determinado número de períodos.
:::
:::

::: fragment
::: incremental
-   $$B^{-1}BX_t=B^{-1}G_0+B^{-1}G_1X_{t-1}+B^{-1}\varepsilon_t$$
-   $$\begin{aligned}
e_{xt}=&-\beta_{21}e_{yt}+ \varepsilon_{xt}\\
e_{xt}+&\beta_{21}e_{yt}= \varepsilon_{xt}
\end{aligned}$$
:::
:::

## Datos

::: callout-tip
## Investigación de Engle y Granger del mercado laboral
- $e$ = log del índice de empleo
- $Prod$ = **Productividad laboral** $\rightarrow$ Diferencia de los logaritmos de e y el PIB
- $U$ = Tasa de desempleo
- $rw$ = Salario real - Log del indice de salario real
- Frecuencia Trimestral
- Primer trimestre de 1980
:::

## Datos a trabajar

::: panel-tabset
## Base de datos
```{r}
#| echo: true
data(Canada) # Viene con el paquete vars
Datos=Canada
head(Datos)
```
## Gráfico
```{r}
#| echo: true
plot(Datos, nc = 2, xlab = "")
```
:::

# Pruebas {{< fa gear >}}

## Estacionariedad 

::: panel-tabset
## Empleo
```{r}
#| echo: true
#"e"
adf.test(Datos[,1], alternative="stationary")
```
## Productividad
```{r}
#| echo: true
#"prod"
adf.test(Datos[,2], alternative="stationary")
```
## Desempleo
```{r}
# "U"
adf.test(Datos[,3], alternative="stationary")
```
## Salarios
```{r}
# "rw"
adf.test(Datos[,4], alternative="stationary")
```
:::

## Sobre estacionariedad

- Note que ninguna serie logró ser **estacionaria**. Debemos entonces aplicar o recurrir a la primera diferencia e intentar corregir y volver a realizar las pruebas concernientes a ella.

- Si el VAR no es estacionario tendremos problemas en la estimación

# Corrección {{< fa laptop >}}

## Primera Diferencia
::: panel-tabset
## Empleo
```{r}
#| echo: true
# Datos diferenciados
DatosD=diff(Datos,differences=1)
#"e"
adf.test(DatosD[,1], alternative="stationary")
```
## Productividad
```{r}
#"prod"
adf.test(DatosD[,2], alternative="stationary")
```
## Desempleo
```{r}
# "U"
adf.test(DatosD[,3], alternative="stationary")
```
## Salarios
```{r}
# "rw"
adf.test(DatosD[,4], alternative="stationary")
```
:::

# Selección de orden {{< fa hammer >}}

## Selección de orden de VAR

::: panel-tabset
## Clave

- El modelo debe ser elegido de acuerdo a un conjunto de criterios entre ellos
los tradicionales o ya conocidos `AIC`, `BIC`, se añaden los de Función de pronostico de error `FP` y el de Hannan and Quin `HQ`

- Como siempre, aquel modelo con **mejor grupo de criterios** es el modelo a elegir. Sin embargo se puede optar por un solo criterio o competencia. P.e solo escoger quien mejor criterio [Akaike]{.bg style="--col: #00FFFF"} tenga.

## Selección
```{r}
#| echo: true
Seleccion=VARselect(DatosD, lag.max = 5, type = "none")
Seleccion$criteria
```
## Elección
```{r}
#| echo: true
Seleccion$selection
```
:::

# De forma MCO {{< fa flag >}}

## Modelo "a mano"

:::panel-tabset
## MCO
```{r}
#| echo: true
t=2:nrow(DatosD)
ma1=lm(DatosD[t,"e"]~-1+DatosD[(t-1),"e"]+DatosD[(t-1),"prod"]+DatosD[(t-1),"U"]+DatosD[(t-1),"rw"])
ma2=lm(DatosD[t,"prod"]~-1+DatosD[(t-1),"e"]+DatosD[(t-1),"prod"]+DatosD[(t-1),"U"]+DatosD[(t-1),"rw"])
ma3=lm(DatosD[t,"U"]~-1+DatosD[(t-1),"e"]+DatosD[(t-1),"prod"]+DatosD[(t-1),"U"]+DatosD[(t-1),"rw"])
ma4=lm(DatosD[t,"rw"]~-1+DatosD[(t-1),"e"]+DatosD[(t-1),"prod"]+DatosD[(t-1),"U"]+DatosD[(t-1),"rw"])
```
## Mod 1
```{r}
#| echo: true
summary(ma1)
```
## Mod 2
```{r}
#| echo: true
summary(ma2)
```
## Mod 3
```{r}
#| echo: true
summary(ma3)
```
## Mod 4
```{r}
#| echo: true
summary(ma4)
```
:::

# Estimación Directa {{< fa ship >}}

## Modelo VAR (1)
```{r}
#| echo: true
m1 = VAR(DatosD[,c("e","prod","U","rw")], p = 1, type = "none")
summary(m1)
```

## Modelo VAR(1) testeo
::: panel-tabset
## Empleo
```{r}
#| echo: true
plot(m1, names = "e")
```
## Productividad
```{r}
#| echo: true
plot(m1, names = "prod")
```
## Desempleo
```{r}
#| echo: true
plot(m1, names = "U")
```
## Salarios
```{r}
#| echo: true
plot(m1, names = "rw")
```
:::

## Test de fuerza
:::panel-tabset
## Pormaunteau
```{r}
#| echo: true
ser=serial.test(m1, lags.pt = 16, type = "PT.asymptotic")
ser
```
## JB
```{r}
#| echo: true
nor=normality.test(m1)
nor$jb.mul
```
## Estabilidad
```{r}
#| echo: true
stability(m1)
plot(stability(m1), nc = 2)
```
## ARCH
```{r}
#| echo: true
arch1 = arch.test(m1, lags.multi = 6)
arch1$arch.mul
```
## G
```{r}
#| echo: true
plot(arch1, names = "rw")
```
:::

## Raices de Polinomio
```{r}
#| echo: true
roots(m1)
```


# Pronostico {{< fa seedling >}}

## Pronostico de variables
```{r}
forecast(m1, h=12) %>% autoplot() + xlab("Años") 
```

# Impulso respuesta {{< fa truck >}}

## Función Impulso-Respuesta
```{r}
#| echo: true
irf.emp <- vars::irf(m1, impulse = "prod", response = "U",n.ahead = 20, boot = TRUE)
plot(irf.emp) 
```

- Por un choque positivo de un 1% en la productividad el desempleo se reduce hasta en un 8% en el primer periodo

# Descomposición de Varianza {{< fa truck >}}

## Descomposición

```{r}
#| echo: true
des.varmod <- vars::fevd(m1, n.ahead = 10)
plot(des.varmod, nc=2)
```


# Gracias por su atención!! {background-color="#cc0000"}

## Referencias

::: {#refs}
:::

