---
title: "Econometría II: VEC"
subtitle: "Departamento de Economía"
author: "Carlos A. Yanes G."
format: 
  revealjs:
    footer: "Universidad del Norte"
    theme: [simple, ob.scss]
    logo: micrologouni.png
    embed-resources: true
    code-fold: true
from: markdown+emoji
editor: visual
date: last-modified
bibliography: refs.bib
---

## Paquetes con que se trabaja la sesión

```{r, setup}
#| include: false
#| echo: false

library(pacman)
p_load(TSstudio, tidyverse, stats, urca, forecast, ggfortify, ggplot2, tseries, fpp2, fontawesome, vars, readr, lmtest, stargazer)
```

Los paquetes que se van a utilizar en la sesión de hoy son:

::: callout-note
Para trabajar en esta ocasión vamos a usar los paquetes de `r fa("r-project", fill="lightblue")`:

``` r
library(pacman)
p_load(TSstudio, tidyverse, stats, urca, forecast, ggfortify, ggplot2, tseries, fpp2, vars, stargazer, lmtest, tsDyn)
```
:::

-   Es importante resaltar el paquete `vars`, ya que con ellos trabajaremos. Algo de lo que se muestra en está el libro de [@enders2012applied] y desde luego el de [@hamilton2020time]

# Preambulo {{< fa bug >}}

## Introducción: Modelos VEC {.smaller}

::: fragment
::: incremental
- Respecto a las especificaciones multivariadas en series de tiempo, hasta el momento se ha hablado de **modelos de regresión** que requieren la [exogeneidad]{.bg style="--col: #FFFF00"} y [estacionariedad]{.bg style="--col: #FFFF00"} de las variables, además de modelos VAR que permiten observar las relaciones dinámicas entre variables que presentan doble causalidad

- Una evolución de una serie como:
:::
:::

::: fragment
```{r echo=FALSE, out.width="60%"}
# Create dummy data
data <- data.frame(
  x=seq(10,100),
  y=seq(10,100)/2+rnorm(90)
)
# Make the plot
ggplot(data, aes(x=x, y=y)) +
  geom_line() 
```
:::

## Introducción: Modelos VEC {.smaller}

::: incremental
- En general una combinación lineal de variables I(1), también es I(1). Sin embargo, en algunas situaciones esa combinación puede ser I(0), es decir estacionaria. Si existe al menos una [combinación lineal]{.fg style="--col: #e64173"} de este tipo, se dice que hay una ecuación o relación [cointegración]{.bg style="--col: #FFFF00"}, o que las 
variables se "mueven a la vez", es decir, están ligadas.

- Así, existe cointegración cuando una combinación lineal tiene un orden de integración menor al de las variables!

$$\beta_1y_{1t}+\beta_2y_{2t}+\cdots+\beta_py_{tp}=\varepsilon_t$$

- Lo que explica lo anterior es que en el caso de dos *variables* I(1), las [tendencias estocásticas]{.fg style="--col: #e64173"} se parecerán mucho y al combinarlas se eliminará el error no estacionario (esto es cointegración)
:::

## Introducción: Modelos VEC {.smaller}

::: incremental
- Los modelos VEC permiten entre otras cosas, poner a prueba teorías económicas como:
1.   Teoría Cuantitativa del dinero $Log(M)= v + log(p)+log(y)$
2.   Función de producción  $Log\;Y = \alpha\; log\;K+(1-\alpha)\;log\,L$
3.   Hipótesis de Fischer: $i = r+\pi$
4.   El poder de paridad de compra (PPP) 
5.   La tasa de cambio Neutral (NATREX)
6.   La hipótesis de la forward rate insesgada  
- También resultan útiles para analizar fenómenos como el cambio climático en donde se involucran variables como la temperatura de la tierra y el mar, además de la radiación solar, CO2 o aerosol volcánico
:::

## Introducción: Modelos VEC {.smaller} 

::: incremental
- Si se tiene
$$Y_{t}=\beta_{0}+\beta_{1}X_{t}+\epsilon_{t}$$
Entonces si $Y_{t}$ y $X_{t}$ no son estacionarias pero $\epsilon_{t}$

- Si, existe una relación de cointegración, dada por:
$$\epsilon_{t}=Y_{t} -\beta_{0}-\beta_{1}X_{t}$$
:::

## Para que sirven los VEC?

- Los VAR no son estacionarios.
- Existe después de una estimación tipo M.C.O un error estacionario, ya sea en niveles o en diferencias de las variables $\Delta Y_{t}$.
- Sirven para hacer pronósticos.

## Test de cointegración de Johansen's 

::: incremental
- Primero especifique un modelo [VAR]{.bg style="--col: #e64173"} para $Y_t$ (en niveles, no en diferencias)
- Determine el número de vectores de cointegración usando [la traza]{.fg style="--col: #FF8000"} y el test del [eigenvector]{.fg style="--col: #FF8000"}
- Estime el VEC (vector de corrección del error)
:::

## VEC en sí {.smaller}

::: incremental
- Parta de un modelo VAR(1) tal como: $y_t=A_1y_{t-1}+ \varepsilon_t$ o lo que es:
$$y_{1,t}= a_{11}y_{1,t-1}+a_{12}y_{2,t-1}+\varepsilon_{1,t}$$
$$y_{2,t}= a_{21}y_{1,t-1}+a_{22}y_{2,t-1}+\varepsilon_{2,t}$$
- Debemos sustraer $y_{i,t-1}$ de la ecuación $i$ para obtener $\Delta y_t= \Pi y_{t-1}+ \varepsilon_t$, donde $\Pi=-(I-A_1)$.
- Luego de un gran juego de algebra vamos a tener:
$$\Delta y_{1,t}= \alpha_1(y_{1, t-1}+ \beta_2 y_{2,t-1})+\varepsilon_{1,t}$$
$$\Delta y_{2,t}= \alpha_2(y_{1, t-1}+ \beta_2 y_{2,t-1})+\varepsilon_{2,t}$$
:::

# VEC {{< fa truck >}}

## Datos

::: callout-tip
## Investigación de relación de largo plazo
- `Ingreso` medido en miles de millones de pesos
- `Riqueza`
- `Consumo`
- Frecuencia Trimestral
- Primer trimestre de 1945
:::

## Datos a trabajar

::: panel-tabset
## Base de datos
```{r}
#| echo: true
library(readxl)
data1 = read_excel("EjerciciosVEC.xlsx",sheet = "Ejemplo 1")
attach(data1)
Datos = ts(cbind(CONSUMO,INGRESO,RIQUEZA),start = 1945,frequency = 4)
head(Datos)
```

## Gráfico
```{r}
#| echo: true
plot(Datos)
```

## En Logaritmos

```{r}
#| echo: true
plot(log(Datos))
```
:::

# Primer paso {{< fa bullhorn >}}

## Estimar VAR
::: panel-tabset
## Muestra
```{r}
#| echo: true
periodo.muestra = time(Datos)>=1960 & time(Datos)<2008
log_Datos = ts(log(Datos[periodo.muestra,]),start = 1960,frequency = 4)
```

## Gráfico
```{r}
#| echo: true
plot(log_Datos)
```


## VAR
```{r}
#| echo: true
print(VARselect(log_Datos,type = "const"),digits = 3)
```

## MCO
```{r}
#| echo: true
modelo.MCO = lm(log(CONSUMO)~log(INGRESO)+log(RIQUEZA))
summary(modelo.MCO)
```
:::

# Cointegración {{< fa check-square >}}

## Mecanismo de Cointegración

::: panel-tabset
## Residuos
```{r}
#| echo: true
residuos.MCO = ts(resid(modelo.MCO)[-(1:4)],start = c(1951,4),frequency = 4)
plot(residuos.MCO,type="l",main="Residuos de MCO"); abline(h=0)
```

## Raíz
```{r}
#| echo: true
pp.test(residuos.MCO) # Se rechaza raiz
```

## Cointegración
```{r}
#| echo: true
summary(ca.jo(x = log_Datos,K = 2,ecdet = "const",type = "trace",spec = "longrun"))
```

## Análisis
- Al parecer por Johansen tenemos mas de una relación de cointegración
- La prueba se hace con la referencia $lag+1$. En este caso no se modifica el $K$ orden del VAR original
- Existen 3 restricciones adicionales a *"const"* en `ca.jo` tienen que ver con tendencia
- Hay que saber no rechazar los rangos. Siempre se rechaza si el valor [calculado]{.bg style="--col: #00FFFF"} es mayor al [valor crítico]{.bg style="--col: #FFFF00"} de la prueba de rango $\Pi$.
:::

# Segundo paso {{< fa bullhorn >}}

## Estimación VEC

::: panel-tabset
## Modelo 
```{r}
#| echo: true
VEC = ca.jo(x = log_Datos,K = 2,ecdet = "none",type = "trace",spec = "longrun") #urca
summary(VEC)
```

## Coef VAR
```{r}
#| echo: true
cajorls(VEC) # mostrar coeficientes parte VAR
```

## Coef Beta
```{r}
#| echo: true
summary(cajorls(VEC,r = 1)$rlm)
```
:::

## Restricciones

::: panel-tabset
## Ingreso
```{r}
#| echo: true
H0.B1 = matrix(c(1,0,0,0,0,1),ncol = 2);H0.B1 # restriccion para el ingreso
summary(blrtest(z = VEC,H=H0.B1,r = 1))
```

## Riqueza
```{r}
#| echo: true
H0.B2 = matrix(c(1,0,0,0,1,0),ncol = 2);H0.B2 # restriccion para la riqueza
summary(blrtest(z = VEC,H=H0.B2,r = 1))
```
:::

# Tercer paso {{< fa bullhorn >}}

## Pronostico y Varianza

::: panel-tabset
## IMR
```{r}
#| echo: true
irf(vec2var(VEC),response = "CONSUMO",boot = T) # VEC debe ser expresado
```

## Gráfico
```{r}
#| echo: true
plot(irf(vec2var(VEC),response = "CONSUMO",boot = T))
```

## Varianza del error
```{r}
#| echo: true
fevd(x = vec2var(VEC),n.ahead = 20)$CONSUMO
```

## Pron
```{r}
#| echo: true
pronostico=predict(vec2var(VEC), n.ahead = 10)
plot(pronostico)
```
:::

# Gracias por su atención!! {background-color="#cc0000"}

## Referencias

::: {#refs}
:::

