---
title: "Econometría II: Causalidad de Granger"
subtitle: "Departamento de Economía"
author: "Carlos A. Yanes G."
format: 
  revealjs:
    footer: "Universidad del Norte"
    theme: [simple, ob.scss]
    logo: micrologouni.png
    embed-resources: true
    code-fold: true
from: markdown+emoji
editor: visual
date: last-modified
bibliography: refs.bib
---

## Paquetes con que se trabaja la sesión

```{r, setup}
#| include: false
#| echo: false

library(pacman)
p_load(TSstudio, tidyverse, stats, urca, forecast, ggfortify, ggplot2, tseries, fpp2, fontawesome, vars, BVAR, lmtest)
```

Los paquetes que se van a utilizar en la sesión de hoy son:

::: callout-note
Para trabajar en esta ocasión vamos a usar los paquetes de `r fa("r-project", fill="lightblue")`:

``` r
library(pacman)
p_load(TSstudio, tidyverse, stats, urca, forecast, ggfortify, ggplot2, tseries, fpp2, vars, BVAR, lmtest)
```
:::

-   Es importante resaltar el paquete `Vars`, `lmtest` ya que con el estimaremos los modelos y criterios como Granger Causality Test. Algo de lo que está explicado acá tiene mucho del libro [@lutkepohl2004applied] y adicionalmente de un gran texto como [@hamilton2020time]

# Preambulo {{< fa bug >}}

## Funciones Impulso-Respuestas {.smaller}

::: incremental
- En Macroeconomía siempre se hacen preguntas de como *reacciona* una [variable]{.fg style="--col: #FF0000"} ante la variación de otra variable, a partir de esto, nace la parte del análisis **impulso respuesta** (IMR).
- Una función **IMR** nos dirá cual es el efecto de una innovación  o choque de una variable sobre otra.
- Como los modelos [VAR]{.fg style="--col: #FF0000"}, pueden representarse como una *sucesión* de choques podemos entonces encontrar un modelo MA o VMA si por ejemplo:
$$\tag1 X_t= \mu+\sum\limits_{i=0}^{\infty} \varphi_i e_{t-i}$$
- Los errores que se usan son los de la forma [reducida]{.fg style="--col: #FF8000"} $e_t$. Se debe recordar que estos contienen los [efectos contemporáneos]{.bg style="--col: #FFFF00"} de variables como $-b_{21}$ que era el efecto del PIB sobre la tasa de interés.
:::

## Funciones Impulso-Respuestas {.smaller}

::: incremental
- Requerimos de los errores [estructurales]{.fg style="--col: #FF0000"}, ya que estos no estan correlacionados, es decir, los $(\varepsilon_t)$.
- Como no podemos usar los reducidos, entonces recurrimos a:
$$\tag2 e_t=B^{-1}\varepsilon_t$$
- Reemplazamos (2) en la ecuación (1).
- Vamos a tener:
$$X_t= \mu+\sum\limits_{i=0}^{\infty} \varphi_i B^{-1} \varepsilon_{t-i}$$
- Para dar mas simpleza a esto, vamos a reemplazar $\varphi_i B^{-1}= \emptyset_i$
- Recuerde que necesitamos es choques "limpios", aquellos que no tengan relación con efectos contemporáneos 
:::

## Funciones Impulso-Respuestas {.smaller}

::: incremental
- Vamos a suponer que tenemos un modelo de [PIB]{.fg style="--col: #FF0000"}, [inflación]{.fg style="--col: #FF8000"} y [Tasa de interés]{.fg style="--col: #FF0000"}
y traemos nuestra ecuación:
$$X_t= \mu+\sum\limits_{i=0}^{\infty} \emptyset_i \varepsilon_{t-i}$$
- Matricialmente es
$$\begin{bmatrix}
Y_t \\ X_t \\ Z_t 
\end{bmatrix}=\begin{bmatrix}
\bar{Y}_t \\ \bar{X}_t \\ \bar{Z}_t 
\end{bmatrix}+\sum_{i=0}^{\infty}\begin{bmatrix}
\emptyset_{i_{1,1}} &\emptyset_{i_{1,2}}  &\emptyset_{i_{1,3}} \\ 
 \emptyset_{i_{2,1}}&\emptyset_{i_{2,2}}  &\emptyset_{i_{2,3}} \\ 
 \emptyset_{i_{3,1}}&\emptyset_{i_{3,2}}  &\emptyset_{i_{3,3}} 
\end{bmatrix}
\begin{bmatrix}
\varepsilon_{yt-i}\\ 
\varepsilon_{xt-i}\\ 
\varepsilon_{zt-i}
\end{bmatrix}$$
:::

## Funciones Impulso-Respuestas {.smaller}
::: incremental
- Las funciones **IM** muestran los efectos de choque, se refleja en $t+1$ y así $t+p$.
- Un choque entonces de PIB sobre tasa de interés viene a ser:
$$\emptyset_{i_{3,1}}=\frac{\partial Z_{t+1}}{\partial\varepsilon_{yt}}$$
- La ecuación del PIB esta dada por:
$$Y_t= \bar{Y}_t+ \emptyset_{i_{1,1}}\varepsilon_{yt}+\emptyset_{i_{1,2}}\varepsilon_{xt}+\emptyset_{i_{1,3}}\varepsilon_{zt}$$
:::

# Causalidad de Granger {{< fa truck >}}

## Causalidad

::: fragment
::: callout-note
## Para Granger
"*Una prueba para la cointegración puede considerarse como una pre-prueba para evitar las situaciones de regresiones espurias.*"
:::
:::      

::: fragment      
Sean dos variables $Y_{t}$ y $X_{t}$, del cual se establece la regresión:
$$Y_{t}=\alpha_{o}+\alpha_{1}X_{t}+ \varepsilon_{t}$$
Se dice que si $\varepsilon_t$ es ruido blanco, $(\alpha_{1})$ vendría a ser el parámetro cointegrador.
:::   
   
## Causalidad
Sean Y y Z dos variables aleatorias.

::: incremental
- Se dice que Z causa en el sentido de Granger a Y si:
$$E(Y_{t}| I_{t-1}) \neq E(Y_{t}| J_{t-1})$$
- Donde el vector (I) contiene toda la información del pasado de Y y de Z y el vector (J) solo contiene el pasado de Y.
- En palabras sencillas, el criterio de causalidad dice que una vez que se tiene en cuenta todo el pasado de Y, el pasado de Z también ayuda a predecir a Y.
:::

# Probemos {{< fa seedling >}}

## Espúreo
:::panel-tabset
## Simulación
```{r}
#| echo: true
set.seed(1234)
# Establecer el número de observaciones
n <- 1000
# Crear una serie de tiempo x
x <- ts(data = rep(NA, n), start = 1, frequency = 12)
# Establecer el primer valor
x[1] <- 100
# Generar valores siguiendo un proceso AR(1)
for (t in 2:n) {
  x[t] <- x[t - 1] + qnorm(runif(1))
}

# Lo mismo para y
y <- ts(data = rep(NA, n), start = 1, frequency = 12)
# Establecer el primer valor
y[1] <- 0.5
# Generar valores siguiendo un proceso AR(1)
for (t in 2:n) {
  y[t] <- y[t - 1] + qnorm(runif(1))
}
```
## Gráfico
```{r}
#| echo: true
par(mfrow=c(1,2))
plot(x,main="Serie X")
plot(y,main="Serie Y")
```
## Modelo
```{r}
#| echo: true
mi_ols<-lm(y~x)
summary(mi_ols)
```
## Test
```{r}
#| echo: true
mi_ols$residuals %>% ggtsdisplay()
```
:::

## Espúreo

::: incremental
- Quizas tenemos un gran [modelo]{.bg style="--col: #FFFF00"}, las variables resultan ser **significativas**, no pasa nada.
- Pero al analizar los [residuos]{.fg style="--col: #FF0000"}, nos damos cuenta que estan super correlacionados y lo mas probable es que ni siquiera sean **ruido blanco**
- La única forma de ver esto es desde luego diferenciando, sin antes recordar que el orden de integración es la diferencia que requiere la serie para ser [estacionaria]{.fg style="--col: #e64173"}.
- Una mirada a la cointegración es si ambas series son cointegradas podremos entonces mirar si tienen o poseen un equilibrio de [largo plazo]{.bg style="--col: #00FFFF"}
:::

## Muestra
```{r}
#| echo: true
mi_ols2<-lm(diff(y)~diff(x))
summary(mi_ols2)
```

## Muestra II
::: panel-tabset
## Pregunta
::: incremental
- Quien fué primero el **huevo** o la [gallina]{.fg style="--col: #FF0000"}?
- Vamos a usar la base de datos del trabajo [@thurman1988chickens]
- El test de granger realiza una prueba o test F de acuerdo al número de rezagos
- Un ejemplo de modelo es:
$$Y_t=\alpha_{0}+\alpha_1 Y_{t-1}+\alpha_2 X_{t-1}+\varepsilon_{t}$$

:::

## Alternativo
:::incremental
- El modelo alternativo es:
$$Y_t=\alpha_{0}+\alpha_1 Y_{t-1}+\varepsilon_{t}$$
- La prueba de hipotesis es:
$$H_0: \alpha_i=0 \; ; \text{X no causa en el sentido de Granger a Y}$$
:::

## Granger Y
```{r}
#| echo: true
data(ChickEgg)
grangertest(chicken ~ egg, order = 3, data = ChickEgg)
```
## Granger X
```{r}
#| echo: true
data(ChickEgg)
grangertest(egg ~ chicken, order = 3, data = ChickEgg)
```




:::



# Gracias por su atención!! {background-color="#cc0000"}

## Referencias

::: {#refs}
:::
