---
title: "Econometría II: ETS"
subtitle: "Departamento de Economía"
author: "Carlos A. Yanes G."
format: 
  revealjs:
    footer: "Universidad del Norte"
    theme: [simple, ob.scss]
    logo: micrologouni.png
    embed-resources: true
    code-fold: true
from: markdown+emoji
editor: visual
date: last-modified
bibliography: refs.bib
---
## Paquetes con que se trabaja la sesión

```{r, setup}
#| include: false
#| echo: false

library(pacman)
p_load(readxl, TSstudio, tidyverse, stats, urca, forecast, ggfortify, ggplot2, tseries, fpp2, fontawesome)
```
Los paquetes que vamos a utilizar en la sesión de hoy son:

::: callout-note
Para trabajar en esta ocasión vamos a usar los paquetes de `r fa("r-project", fill="lightblue")`:

``` r
library(pacman)
p_load(readxl, TSstudio, tidyverse, stats, urca, forecast, ggfortify, ggplot2, tseries, fpp2))
```
:::

# Preambulo {{< fa bug >}}

## ETS

::: incremental
-   Regresamos por un momento a los modelos de [suavizado exponencial]{.alert}.

-   Miramos entonces la aplicación de los modelos de tipo [espacio- estado]{.bg style="--col: #FFFF00"}

-   Son modelos que terminan siendo una [combinación]{.blut} entre paramétricos y aquellos que no lo son, es algo como un método tipo ("fusión").

- Mas allá de los `auto.arima`, son algoritmos que también minimizan la composición del RMSE de cada modelo que se estima y combina
:::

## Concepto técnico

::: callout-note
La familia de modelos **ETS** se definen como métodos y parámetros para los componentes (error, tendencia y estacionalidad) en una serie de tiempo, por eso se les conoce como ETS. Si se especifica más de un método dentro de la función, **ETS** considerará todas las combinaciones de los modelos especificados y seleccionará el modelo que mejor se ajuste a los datos (minimizando AICc).
:::


## Especificación

```{r, ets, echo = FALSE}
library(knitr)
library(kableExtra)
library(latex2exp)
# Crear un dataframe con los datos de la tabla
df <- tibble(
  Trend_Component = c("N", "A", "\\(A_d\\)"),
  None = c("(N,N)", "(A,N)", "(\\(A_d\\),N)"),
  Additive = c("(N,A)", "(A,A)", "(\\(A_d\\),A)"),
  Multiplicative = c("(N,M)", "(A,M)", "(\\(A_d\\),M)")
)

# Crear la tabla kable
tabla <- knitr::kable(df, 
                      caption = "Tabla de Componentes", 
                      col.names = c("", "Ninguno", "Aditivo", "Multiplicativo"))

# Imprimir la tabla
tabla
```

## Significado

::: incremental
- **(N, N)**: Hace referencia a un modelo de suavizado [simple]{.oranger}
- **(A, N)**: Referencia a un modelo Holt winters [lineal]{.oranger}
- **($A_d$, N)**: Referencia a un modelo de tendencia [armónica]{.oranger}
- **(A, A)**: Referencia a un modelo Holt winters [aditivo]{.blut}
- **(A, M)**: Referencia a un modelo Holt winters [multiplicativo]{.alert}
- **($A_d$, M)**: Referencia a un modelo Holt winters [multiplicativo armónico]{.blut}
:::

## Especificación{.smaller}

::: incremental
- Cada modelo tiene una ecuación o parte que se [observa]{.alert} y también una parte que denominaremos *transición*, una para cada estado de (nivel, tendencia, y parte estacional), es decir, modelos en conformidad de espacio de estado.

- Para este propósito vamos a suponer que tenemos dos modelos para cada [método]{.blut}: uno con errores aditivos y otro con errores multiplicativos, es decir, en total mas o menos en conformidad da unos 18 modelos.
   * ETS(Error,Tendencia,Estacional):
      * Error $=\{A,M\}$
      * Tendencia $=\{N,A,A_d\}$
      * Estacional $=\{N,A,M\}$.
:::

## Modelo ETS y SS (Space-State)

**Métodos de suavizado exponencial**: Los algoritmos devuelven previsiones puntuales.

**Modelos Espacio-Estado**:

- Generan las mismas [previsiones puntuales]{.alert} pero también pueden generar intervalos de previsión.
- Un proceso estocástico (o aleatorio) de generación de datos que puede generar una [distribución de previsión]{.blut} completa.
- Permiten una selección "adecuada" del modelo.

## Grupo de modelos aditivos

```{r, ets2, echo = FALSE}
# Crear un dataframe con los datos de la tabla
df2 <- tibble(
  Trend_Component = c("N", "A", "\\(A_d\\)"),
  None = c("(A,N,N)", "(A,A,N)", "(A,\\(A_d\\),N)"),
  Additive = c("(A,N,A)", "(A,A,A)", "(A,\\(A_d\\),A)"),
  Multiplicative = c("(A,N,M)", "(A,A,M)", "(A,\\(A_d\\),M)")
)

# Crear la tabla kable
tabla2 <- knitr::kable(df2, 
                      caption = "Tabla de Componentes Aditivos", 
                      col.names = c("", "Ninguno", "Aditivo", "Multiplicativo"))

# Imprimir la tabla
tabla2
```

## Grupo de modelos multiplicativos

```{r, ets3, echo = FALSE}
# Crear un dataframe con los datos de la tabla
df3 <- tibble(
  Trend_Component = c("N", "A", "\\(A_d\\)"),
  None = c("(M,N,N)", "(M,A,N)", "(M,\\(A_d\\),N)"),
  Additive = c("(M,N,A)", "(M,A,A)", "(M,\\(A_d\\),A)"),
  Multiplicative = c("(M,N,M)", "(M,A,M)", "(M,\\(A_d\\),M)")
)

# Crear la tabla kable
tabla3 <- knitr::kable(df3, 
                      caption = "Tabla de Componentes Multiplicativos", 
                      col.names = c("", "Ninguno", "Aditivo", "Multiplicativo"))

# Imprimir la tabla
tabla3
```


## Aplicando a los ETS lo SS

- **(A,N,N)**: Simple exponential smoothing con errores aditivos
- **(A,A,N)**: Método lineal de Holt Winters con errores aditivos
- **(M,A,M)**: Multiplicativo de Holt-Winters con errores multiplicativos

## Aplicando a los ETS lo SS{.smaller}

::: {.callout-note icon="false"}
## Predicción

Este [método]{.alert} incorpora la  [especificación mas sencilla]{.bg style="--col: #FFFF00"} y nos dice que:
:::

$Y_{t+h|t}=F_{t}$ que conoceremos como ecuación de pronostico.

$$F_t=\alpha y_t+ (1-\alpha)F_{t-1}$$
Tenemos un error de pronostico y es:

$$e_t=y_t- y_{t|t-1}=y_t - F_{t-1}$$
Y planteamos la corrección:

$$\begin{aligned}
y_t&=F_{t-1}+ e_t\\
F_t&=F_{t-1}+ \alpha(y_t- F_{t-1})\\
&=F_{t-1}+ \alpha e_t
\end{aligned}$$

## Un ejemplo de ETS(A,N,N){.smaller}

> Ecuación de medida $y_t=F_{t-1}+\epsilon_t$
> Ecuación de estado $F_t=F_{t-1}+ \alpha \epsilon_t$

Donde $\epsilon_t\sim (0, \sigma^2)$

- La innovación o simple fuerza del [error]{.alert} 
- La ecuación de medida contiene la relación entre observaciones y estado
- Hay que tener presente la ecuación de **transición**

# Nuevamente lo práctico

## Datos

::: callout-tip
## Cartera comercial de bancos

-   Enero de 2016 hasta Abril 2023
-   Web site de [Superintendencia Financiera](https://www.superfinanciera.gov.co/inicio/informes-y-cifras/cifras/establecimientos-de-credito/informacion-periodica/mensual/evolucion-cartera-de-creditos-60950)
-   Frecuencia Mensual
:::

## ETS un paso a la vez

```{r}
bd <- read_excel("cartera.xlsx")
bd <- bd |> select(Cartera)
cartera <- ts(bd, frequency=12, start=c(2016,1))
```

```{r, echo=TRUE}
ets(cartera)
```

## Qué significa lo anterior{.smaller}

- Un modelo **Holt-Winters** con errores multiplicativos.
- Asuma por ende que $\frac{y_t-(F_{t-1}+b_{t-1})}{(F_{t-1}-b_{t-1})}$
- La ecuación entonces es:
$$\begin{aligned}
y_t&=(F_{t-1}+b_{t-1})(1+ e_t)\\
F_t&=(F_{t-1}+b_{t-1})(1+ \alpha e_t)\\
b_t&=b_{t-1}+ \beta (F_{t-1}+b_{t-1})e_t
\end{aligned}$$
- Donde los parámetros $\beta=\alpha \beta$ y $e_t\sim (0, \sigma^2)$
- La ecuacion de AICc viene dada por:
$$AICc= AIC+ \frac{2(k+1)(k+2)}{T-k}$$


## Estimación manual

```{r, echo=TRUE}
ets(cartera, model="AAA", damped=FALSE)
```


## Mirando ajuste

```{r, echo=TRUE}
cartera %>% ets() %>% accuracy()

cartera %>% ets(model="AAA", damped=FALSE) %>% accuracy()
```


## Miremos los componentes

```{r, echo=TRUE}
cartera %>% ets() %>% autoplot
```

## Ahora el Pronostico

```{r, echo=TRUE}
cartera %>% ets() %>% forecast() %>% autoplot
```

# Gracias por su atención!! {background-color="#cc0000"}
