---
title: "Econometría II: Media Movil"
subtitle: "Departamento de Economía"
author: "Carlos A. Yanes G."
format: 
  revealjs:
    footer: "Universidad del Norte"
    theme: [simple, ob.scss]
    logo: micrologouni.png
    embed-resources: true
    code-fold: true
from: markdown+emoji
editor: visual
date: last-modified
bibliography: refs.bib
---

## Paquetes con que se trabaja la sesión

::: callout-note
## R libraries

Los paquetes que vamos a utilizar y que se deben [instalar]{.bg style="--col: #FFC7A2"} para ser usados en clase son:

``` r
install.packages(c("pacman","TSstudio", "urca", "forecast", "devtools"))

# Si tiene problemas con TSstudio podemos mirar entonces en Github
devtools::install_github("RamiKrispin/TSstudio")
```
:::

::: callout-note
## Ejecución

No olvide que debe desde luego tener presente en su documento de *R Markdown* cargar estos paquetes.

``` r
library(pacman)
p_load(dynlm, fpp2, tidyverse, TSstudio, urca, forecast)
```
:::

# Preambulo {{< fa bug >}}

## No paramétricos

::: incremental
-   Las Medias [Móviles]{.alert}, los modelos de Atenuación **Exponencial** (simples y dobles) y los [estacional]{.alert} (Holt Winters) son conocidos como modelos no paramétricos.
-   Son fáciles de implementar, [sirven]{.alert} para el **pronóstico** de corto plazo (Máximo 4 periodos).
-   Son útiles siempre y cuando las series no tengan demasiada [varianza]{.bg style="--col: #FFFF00"} y cuando el tamaño muestral es $n \leq 30$.
:::

## Media Movil simple

Este [método]{.alert} usa el promedio aritmético de los $n$ valores de datos en la serie para pronosticar los valores [futuros]{.bg style="--col: #00FFFF"}. $$\textrm{Promedio Móvil}=\frac{\sum \limits_{i=1}^{n}\left ( X_{i} \right )}{k}$$ Donde:

$$\left\{\begin{matrix}
 k=&\textrm{móvil definido} \\ 
 X_{i}=& \textrm{valores de la serie}
\end{matrix}\right.$$

## Media Movil

| Semana | Ventas   |
|--------|----------|
| 1      | 150 mill |
| 2      | 230 mill |
| 3      | 345 mill |
| 4      | 421 mill |
| 5      | 434 mill |
| ...    | ...      |

## Media Movil

| Semana | Ventas   | Movil K=2 |
|--------|----------|-----------|
| 1      | 150 mill |           |
| 2      | 230 mill |           |
| 3      | 345 mill | 190 mill  |
| 4      | 421 mill | 287 mill  |
| 5      | 434 mill | 383 mill  |
| ...    | ...      | 427 mill  |
| ...    | ...      | ...       |

## La formula detras de los K Moviles

::: fragment
::: callout-tip
## K movil 4

Si tiene un k=4 periodos $\Rightarrow$

$$y_{T|t+h}=\frac{y_{t-1}+y_{t}+y_{t+1}+y_{t+2}}{4}$$
:::
:::

::: fragment
::: callout-tip
## K movil 6

Si tiene un k=6 periodos $\Rightarrow$ $$y_{T|t+h}=\frac{y_{t-3}+y_{t-2}+y_{t-1}+y_{t}+y_{t+1}+y_{t+2}}{6}$$
:::
:::

# Media Movil en R {background-color="#40666e"}

## Media Movil en R

::: panel-tabset
## Media Movil

```{r}
#| echo: true
prueba<-c(150,230,345,421,434)
# Media móvil simple
n <- 2
stats::filter(prueba, rep(1 / n, n), sides = 1)
```

## ROLL (ZOO)

```{r}
#| echo: true
library(pacman)
p_load(fpp2, tidyverse, zoo)
prueba<-as.data.frame(prueba)
prueba|>
mutate(pr_ma01 = rollmean(prueba, k = 1, fill = NA),
       pr_ma02 = rollmean(prueba, k = 2, fill = NA),
       pr_ma03 = rollmean(prueba, k = 3, fill = NA),
       pr_ma04 = rollmean(prueba, k = 4, fill = NA))|>
  head()
```

## Order (FPP2)

```{r}
#| echo: true
library(pacman)
p_load(fpp2, tidyverse, zoo)
prueba<-as.data.frame(prueba)
prueba|>
mutate(prma01 = ma(prueba, order=1, centre=FALSE),
       prma02 = ma(prueba, order=2, centre=FALSE),
       prma03 = ma(prueba, order=3, centre=FALSE),
       prma04 = ma(prueba, order=4, centre=FALSE))|>
  head()
```
:::

## Media Movil Doble

| Semanas | Yt  |
|---------|-----|
| 1       | 150 |
| 2       | 230 |
| 3       | 345 |
| 4       | 421 |
| 5       | 434 |
| 6       | 423 |
| 7       | 425 |
| 8       | 430 |

## Media Movil Doble

| Semanas | Yt  | Mt    |
|---------|-----|-------|
| 1       | 150 |       |
| 2       | 230 |       |
| 3       | 345 | 190   |
| 4       | 421 | 287.5 |
| 5       | 434 | 383   |
| 6       | 423 | 427.5 |
| 7       | 425 | 428.5 |
| 8       | 430 | 424   |

## Media Movil Doble

| Semanas | Yt  | Mt    | M't    |
|---------|-----|-------|--------|
| 1       | 150 |       |        |
| 2       | 230 |       |        |
| 3       | 345 | 190   |        |
| 4       | 421 | 287.5 | 238.75 |
| 5       | 434 | 383   | 335.25 |
| 6       | 423 | 427.5 | 405.25 |
| 7       | 425 | 428.5 | 428    |
| 8       | 430 | 424   | 426.25 |

## Media Movil Doble

| Semanas | Yt  | Mt    | M't    | at     |
|---------|-----|-------|--------|--------|
| 1       | 150 |       |        |        |
| 2       | 230 |       |        |        |
| 3       | 345 | 190   |        |        |
| 4       | 421 | 287.5 | 238.75 | 336.25 |
| 5       | 434 | 383   | 335.25 | 430.75 |
| 6       | 423 | 427.5 | 405.25 | 449.75 |
| 7       | 425 | 428.5 | 428    | 429    |
| 8       | 430 | 424   | 426.25 | 421.75 |

## Media Movil Doble

| Semanas | Yt  | Mt    | M't    | at     | bt     |
|---------|-----|-------|--------|--------|--------|
| 1       | 150 |       |        |        |        |
| 2       | 230 |       |        |        |        |
| 3       | 345 | 190   |        |        |        |
| 4       | 421 | 287.5 | 238.75 | 336.25 | 336.25 |
| 5       | 434 | 383   | 335.25 | 430.75 | 430.75 |
| 6       | 423 | 427.5 | 405.25 | 449.75 | 449.75 |
| 7       | 425 | 428.5 | 428    | 429    | 429    |
| 8       | 430 | 424   | 426.25 | 421.75 | 421.75 |

## Media Movil Doble

| Semanas | Yt  | Mt    | M't    | at     | bt     | Yt+p  |
|---------|-----|-------|--------|--------|--------|-------|
| 1       | 150 |       |        |        |        |       |
| 2       | 230 |       |        |        |        |       |
| 3       | 345 | 190   |        |        |        |       |
| 4       | 421 | 287.5 | 238.75 | 336.25 | 336.25 |       |
| 5       | 434 | 383   | 335.25 | 430.75 | 430.75 | 672.5 |
| 6       | 423 | 427.5 | 405.25 | 449.75 | 449.75 | 861.5 |
| 7       | 425 | 428.5 | 428    | 429    | 429    | 899.5 |
| 8       | 430 | 424   | 426.25 | 421.75 | 421.75 | 858   |
| 9       |     |       |        |        |        | 843.5 |

## Media Movil Doble

::: fragment
Su formula se consolida como
:::

::: fragment
::: {.callout-note icon="false"}
## Media Movil Doble

Utiliza ya las [medias móviles]{.bg style="--col: #FFFF00"} obtenidas y las promedia nuevamente.
:::

$$\begin{gather*}
Y_{t+p} =a_{t} +b_{t} p\\
Donde:\ \\
a_{t} =2M_{t} -M'_{t}\\
b_{t} =\frac{2}{k-1}( M_{t} -M'_{t})\\
p=Periodos\ a\ pronosticar
\end{gather*}$$
:::

## Media Movil Doble implicita

::: panel-tabset
## Consideración

::: fragment
Esta media viene a consolidarse como
:::

::: fragment
::: {.callout-note icon="false"}
## Media movil doble implicita

El promedio del promedio de la media movil. **P.e:** $$y_t=\frac{1}{2}\left[\frac{y_{t-1}+y_{t}+y_{t+1}}{3}\right]+\frac{1}{2}\left[\frac{y_{t}+y_{t-1}+y_{t-2}}{3}\right]$$
:::
:::

## Código

```{r}
#| echo: true
prueba|>
mutate(pr2ma01 = ma(prueba, order=1, centre=TRUE),
       pr2ma02 = ma(prueba, order=2, centre=TRUE),
       pr2ma03 = ma(prueba, order=3, centre=TRUE),
       pr2ma04 = ma(prueba, order=4, centre=TRUE))|>
  head()
```
:::

## Media Movil Ponderada

::: {.callout-note icon="false"}
## Movil Ponderado

Este **método** usa también el promedio aritmético de los $n$ valores de datos en la serie solo que [pondera]{.alert} cada una de las observaciones y le da un mayor peso al elemento mas reciente y menor al mas *antiguo*.
:::

$$\textrm{Móvil ponderado}=\sum \limits_{i=1}^{n} X_{i} \left ( P_{i} \right ) \quad
\left\{\begin{matrix}
 X_{i}= \textrm{valores de la serie}\\
 P_{i}= \left \{ 0 \leq P_{i} \leq 1 \right \} 
\end{matrix}\right.$$

## Media Movil Ponderada

```{r}
#| echo: true
prueba<-c(150,230,345,421,434)
# Media móvil ponderada
stats::filter(prueba, c(0.25, 0.5, 0.25), sides = 1)
```

# Suavizado Exponencial {{< fa disease >}} {background-color="#40666e"}

## Suavizado Exponencial

::: {.callout-note icon="false"}
## Suavizado Exponencial

Este [método]{.alert} también le llaman [suavización exponencial]{.bg style="--col: #FFFF00"}. Suele ser un caso especial de los no paramétricos y se le da un peso especifico $\alpha$ para la observación mas reciente.
:::

$$ F_{t+1}=\alpha Y_{t} +(1-\alpha)F_{t}$$ Donde:

$F_{t+1}$ es el pronostico de la serie para el siguiente (t); $Y_{t}$ es el valor de la serie. $F_{t}$ es el pronostico para el periodo (t) y $\alpha$ el valor o constante de suavización que $\left ( 0 \leq \alpha \leq 1 \right)$

## La intuición del modelo AS

El modelo puede ser descrito como el pronostico para el periodo t=2:

::: fragment
$$\begin{align*} 
F_{2} &= \alpha Y_{1}+ \left ( 1- \alpha \right)F_{1} \\ 
      &=  \alpha Y_{1}+ \left ( 1- \alpha \right)Y_{1} \\
      &= Y_{1}
\end{align*}$$
:::

::: fragment
Para un t=3 $\Rightarrow$:

$$F_{3} = \alpha Y_{2}+ \left ( 1- \alpha \right)F_{2}\Rightarrow \alpha Y_{2}+ \left ( 1- \alpha \right)Y_{1}$$
:::

## La intuición del modelo AS

Para el siguiente periodo o pronostico del periodo $t=4$, la ecuación queda: $$\begin{align*} 
F_{4} &= \alpha Y_{3}+ \left ( 1- \alpha \right)F_{3} \\ 
      &=  \alpha Y_{3}+ \left ( 1- \alpha \right) \left [ \alpha Y_{2} + \left ( 1-\alpha \right ) Y_{1} \right ] \\
      &=  \alpha Y_{3} + \alpha \left ( 1-\alpha \right ) Y_{2}+\left ( 1-\alpha \right )^{2}Y_{1} 
\end{align*}$$

::: call-tip
Los pronósticos tienen en cuenta los pesos de todas las observaciones **anteriores**: determinar el peso de $\alpha$ no debe ser tarea difícil.
:::

## Determinando un posible $\alpha$

El parámetro de [suavizado]{.alert} $\alpha$ se puede mejorar si se establece la siguiente aproximación:

$$\begin{align*} 
F_{t+1} &= \alpha Y_{t}+ \left ( 1- \alpha \right)F_{t} \\ 
      &=  \alpha Y_{t}+ F_{t}- \alpha F_{t} \\
      &=  \underbrace{F_{t}}_{\textrm{Pronostico en t}} + \alpha \left ( \underbrace{Y_{t} - F_{t}}_{\textrm{Error }} \right )  
\end{align*}$$

# Holt-Winters {{< fa crow >}} {background-color="#40666e"}

## Holt Winters

::: fragment
::: {.callout-note icon="false"}
## Holt Winters (no estacional)

Para esta parte se tiene que el [método]{.alert} anterior se le puede incorporar una parte lineal que adjuntan dos [componentes]{.blut}. El primero hace referencia al $\alpha$ tradicional de cada observación. Y aparece uno [nuevo]{.fg style="--col: #FF8000"} que será conocido como $\beta$, le da el mismo tratamiento pero a los efectos proporcionados por la [Tendencia]{.bg style="--col: #FFFF00"}.
:::
:::

::: fragment
$$\begin{align*}
        F_{t}&= \alpha Y_{t}+ (1-\alpha)(F_{t-1}+ T_{t-1}) \\
        T_{t}&= \beta (F_{t}-F_{t-1})+ (1-\beta) T_{t-1}\\
        \widehat{Y}_{t+h}&= F_{t}+hT_{t}
    \end{align*}$$
:::

## Holt Winters

::: fragment
::: {.callout-warning icon="false"}
## Holt Winters (estacional)

Muy similar al anterior, solo que se tiene en cuenta el [efecto]{.alert} estacional y es configurado de la forma de los estimadores $(\beta) \; \text{y} \; (\alpha)$. Se le [denomina]{.blut} **gamma** ($\gamma$) y se encuentra en el intervalo $\left [ 0 \leq \gamma \leq 1 \right]$.
:::
:::

::: fragment
$$\begin{aligned}
F_{t} &= \alpha \frac{Y_{t}}{S_{t-L}}+ (1-\alpha)(F_{t-1}+ T_{t-1}) \\
S_{t} &= \gamma \frac{Y_{t}}{F_{t}}+(1-\gamma)S_{t-L}\\
\widehat{Y}_{t+h}&= F_{t}+hT_{t}+S_{t-L+h}
\end{aligned}$$
:::

## Holt Winters

::: fragment
::: {.callout-warning icon="false"}
## Holt Winters (estacional multiplicativo)

En esencia es el mismo [método]{.alert}, solo que ahora los [componentes]{.blut} se toman todos por uno mismo y no separados como el anterior.
:::
:::

::: fragment
$$\begin{aligned}
\widehat{Y}_{t+h}&= F_{t} \times hT_{t} \times S_{t-L+h}
\end{aligned}$$
:::

## Holt Winters Tendencia ajustada

::: fragment
::: {.callout-warning icon="false"}
## Holt Winters Damped

Es una versión ampliada de HW y trata de darle un mejor tratamiento a la [Tendencia]{.bg style="--col: #FFFF00"}. Aparece un [parámetro]{.blut} llamado **phi** $(\phi)$ quien se encuentra entre $\left [ 0 \leq \phi \leq 1 \right]$ y es quien ayuda a que los pronósticos de largo plazo sean mas confiables. Amortigua los efectos tendenciales.
:::
:::

::: fragment
$$\begin{aligned}
F_{t} &= \alpha Y_{t}+ (1-\alpha)(F_{t-1}+ \phi T_{t-1}) \\
T_{t} &= \beta (F_t-F_{t-1})+(1-\beta)\phi T_{t-1}\\
\widehat{Y}_{t+h}&= F_{t}+\left(\phi+\phi^2+\cdots+\phi^h\right)T_{t}
\end{aligned}$$
:::

# Caso 3 {{< fa brands r-project >}} {background-color="#40666e"}

## Datos

::: callout-tip
## Cartera comercial de bancos

-   Enero de 2016 hasta Abril 2023
-   Web site de [Superintendencia Financiera](https://www.superfinanciera.gov.co/inicio/informes-y-cifras/cifras/establecimientos-de-credito/informacion-periodica/mensual/evolucion-cartera-de-creditos-60950)
-   Frecuencia Mensual
:::

::: callout-note
## Agradecimientos

Lo desarrollado en esta sesión fue construido por los profesores [@hyndman2018forecasting] y [@krispin2019hands] en los respectivos paquetes de `fpp2` y `TSstudio` respectivamente
:::

## Uso de TSstudio para la serie

::: panel-tabset
## Datos

```{r}
#| echo: true
library(pacman)
p_load(readxl, TSstudio, tidyverse, stats, urca, forecast, ggfortify, ggplot2)
bd <- read_excel("cartera.xlsx")
bd <- bd |> select(Cartera)
cartera <- ts(bd, frequency=12, start=c(2016,1))
head(cartera)
```

## Grafico

```{r}
#| echo: true
# Para gráficar
ts_plot(cartera, 
        title = "Cartera comercial de bancos",
        Ytitle = "En Miles de Millones de Pesos")
```

## Descomposición

```{r}
#| echo: true
ts_decompose(cartera)
```

## Estacional

```{r}
#| echo: true
ts_seasonal(cartera, type = "normal")
```

## 3D

```{r}
#| echo: true
ts_surface(cartera)
```
:::

## Mapa de calor estacional

```{r}
ts_heatmap(cartera, color = "Reds")
```

# Hora de pronosticos {{< fa chart-bar-column >}} {background-color="#40666e"}

## Veamos con las medias moviles

::: panel-tabset
## Comparación MA

```{r}
#| echo: true
# Básico
b1<-ts_ma(cartera, n_left = 6, n = NULL) # ma 7 
b1_ma2<-ts_ma(cartera, n_left = 3, n_right = 3, n=NULL) # ma 7

# Listas
 b1_ma7 <- b1$unbalanced_ma_7
 b1_ma72 <- b1_ma2$unbalanced_ma_7
# Objeto base
ma <- cbind(cartera, b1_ma7, b1_ma72)
 p <- ts_plot(ma,
 Xgrid = TRUE,
 Ygrid = TRUE,
 type = "single",
 title = "MA 7 (un lado) vs. MA 7 (dos lados)")

# Grafico 
library(plotly)
 p <- p |> layout(legend = list(x = 0.05, y = 0.95),
 yaxis = list(title = "Miles de Millones"),
 xaxis = list(title = "Años"))
p
```

## Pro: MA 7

```{r}
#| echo: false
#| include: false
#| eval: false
# Entrenamos
#cartera_s <- ts_split(ts.obj = cartera)
#train <- cartera_s$train
#test <- cartera_s$test

#carma07 = ma(train, order=7, centre=FALSE)
#carma12 = ma(train, order=12, centre=FALSE)
#carma06 = ma(train, order=6, centre=FALSE)
#carmad12 = ma(train, order=12, centre=TRUE)

# Pronostico
#library(forecast)
#MA07 <- forecast(carma07, h = 12)
# Original vs. Ajustada and Pronosticada
#plot_forecast(MA07)
```

```{r}
#| echo: true
#| message: false
#| warning: false
library(forecast)
carma07 = ma(cartera, order=7, centre=FALSE)
carma12 = ma(cartera, order=12, centre=FALSE) # adicional
carma06 = ma(cartera, order=6, centre=FALSE)
carmad12 = ma(cartera, order=12, centre=TRUE)

# Generar pronostico de 12 periodos
MA07 <- forecast(carma07, h = 12)
# Gráfico
plot_forecast(MA07)
```

## Pro: MA12

```{r}
#| echo: true
#| message: false
#| warning: false
# Generar pronostico de 12 periodos centrado
MAd212 <- forecast(carmad12, h = 12)
# Gráfico
plot_forecast(MAd212)
```
:::

## Números e intervalos

::: panel-tabset
## Para modelo Doble 12

```{r}
#| echo: true
#| message: false
#| warning: false
MAd212
```

## Para modelo simple

```{r}
#| echo: true
#| message: false
#| warning: false
MA07
```
:::

## Exponencial simple

::: panel-tabset
## Sobre

::: incremental
-   El paquete `forecast` contiene la función de `ses`. Con esta podemos entonces trabajar el resto de modelos no paramétricos. Lo aprenderemos a usar a continuación.

-   El paquete puede incluso usted cambiar los parámetros como el $\alpha$ a su comodidad. Pero recuerde que eso no es [recomendable]{.alert}
:::

## Pro

```{r}
#| echo: true
expcar <- ses(cartera, h=12)
# Plot 
plot_forecast(expcar)
```

## Mod

```{r}
#| echo: true
expcar$model
```

## Tabla

```{r}
#| echo: true
expcar
```

## Invento

```{r}
#| echo: true
expcar2 <- ses(cartera, alpha = 0.001, h=12)
expcar2$model
```
:::

## Holt Winters

::: panel-tabset
## Holt Winters

```{r}
#| echo: true
HWa <- hw(cartera,seasonal="additive", h=12)
HWm <- hw(cartera,seasonal="multiplicative", h=12)
HWd <- holt(cartera, damped=TRUE, phi = 0.9, h=12)
HWa$model
```

## P A

```{r}
#| echo: true
plot_forecast(HWa)
```

## P M

```{r}
#| echo: true
plot_forecast(HWm)
```

## DAMPED

```{r}
#| echo: true
plot_forecast(HWd)
```


:::

## Status

```{r}
#| echo: true
# Modelo Multiplicativo
print(round(accuracy(HWm),2))

# Modelo Aditivo
print(round(accuracy(HWa),2))

# Modelo damped
print(round(accuracy(HWd),2))
```

# Gracias por su atención!! {background-color="#cc0000"}

## Referencias

::: {#refs}
:::
